【裁判字號】    90,再,48
【裁判日期】    900621
【裁判案由】    租佃爭議
【裁判全文】
台灣高等法院民事判決  九十年度再字第四八號
      再審原告    甲○○
      再審被告    祭祀公業邱道陞管理人邱金城
右當事人間因租佃爭議事件，再審原告對於中華民國八十八年十月十九日本院八十七
年度上字第一０八九號確定判決提起再審，本院判決如左：
    主    文
再審之訴駁回。
再審訴訟費用由再審原告負擔。
    事    實
甲、再審原告方面：
壹、聲明：
一、原第一、二審確定判決廢棄。
二、再審被告應與再審原告就附表所示八筆土地依台灣省桃園縣七十六年八瑞字第一
    一九號私有耕地租約之原租賃條件自民國八十六年一月一日起續定租約六年。
三、原確定判決第一、二、三審及再審訴訟費用由再審被告負擔。
貳、陳述：
一、按當事人發現未經斟酌之證物或得使用該證物者，得以再審之訴對於確定終局判
    決聲明不服，民事訴訟法第四百九十六條第一項第十三款定有明文。查本院八十
    七年度上字第一０八九號民事確定判決（下稱原確定判決）認定再審原告「於承
    租期間，先後將四九之二、四七之一、四九之五、四九之七、四九之八等地號之
    部分土地借與訴外人呂玉霞經營廢棄物砂石場」，自屬一部不自任耕作，租約即
    全部無效，兩造租賃關係已不復存在，固非無據。然查：
  (一)原確定判決認定再審原告將土地借予訴外人經營砂石場，固有證人呂玉霞在本院
    作證時之陳述可據，但其陳述借地時間係在民國七十八年，且證人另陳稱「民國
    八十年甲○○說祭祀公業管理人換人了，要收回土地、、、」、「（移向後面跑
    到附近經營時）我大伯說他要向甲○○說，有無去說，我不清楚」（見二審卷頁
    二一二、二一三）。惟此證言僅可證明再審原告於七十八年間曾將系爭四九之二
    地號之部分土地轉借他人使用，但八十年間轉換位置，證人並不能證明再審原告
    仍同意出借。
  (二)次查系爭租約之租期至五十五年十二月三十一日止，依耕地三七五減租條例第五
    條規定，耕地租佃期間不得少於六年，自五十六年起迄八十五年十二月三十一日
    止，共歷經第一約自五十六年一月一日至六十一年十二月三十一日、第二約自六
    十二年一月一日至六十七年十二月三十一日、第三約自六十八年一月一日至七十
    三年十二月三十一日、第四約自七十四年一月一日至七十九年十二月三十一日、
    第五約自八十年一月一日至八十五年十二月三十一日，共計五個租佃契約，而依
    法此五契約各自獨立。按原確定判決所採證據僅足以認定七十八年間再審原告將
    系爭耕地出借予呂玉霞，其無效之契約僅為第四約，至於兩造另訂之第五約並非
    無效，再審原告得依法請求再審被告續約，原確定判決對此重要證據未經斟酌，
    其判決自符再審之法定事由。
二、原確定判決認定再審被告已將系爭耕地交付再審原告，無非以再審原告曾在系爭
    耕地內栽種少許蔬菜、牧草、巴西鐵樹、馬拉巴栗、黑松等為據。顯未斟酌以下
    證據：查再審被告曾於八十年二月十九日向八德鄉公所提出之申請書說明「一本
    公業所有八德段四七之一、四九之五、四九之七、四九之八地號耕地四筆前於民
    國四十七年間由空軍總司令部第一四七五部隊因軍事需要徵供作八德機場引道使
    用，迄今三十多年、、、至於甲○○訂約之八瑞字第一一七號租約，並無實際耕
    作與租金之受取、、、」其申請書意旨即謂無實際交付土地予再審原告耕作（再
    證二、三），原確定判決若予審酌，當不致有認定土地已交付再審原告之判決。
三、再本件屬租賃爭議，依耕地三七五減租條例第二十六條規定免繳裁判費，併與敘
    明。
四、原確定判決，再審原告於九十年四月二十三日收受最高法院九十年度台上字第五
    ０八號民事判決，再審原告爰於法定期間提出再審之訴，尚無逾法定期間。
乙、再審被告方面：
    本件並未通知再審被告，故無其聲明、陳述。
    理    由
一、按再審之訴顯無再審理由者，得不經言詞辯論，以判決駁回之，民事訴訟法第五
    百零一條第二項定有明文。
二、本件再審原告起訴主張：(一)原確定判決所採證據，即呂玉霞之證言，僅足以認定
    七十八年間再審原告將系爭土地出借予呂玉霞，其無效之契約僅為第四約，依法
    此前後契約應係各自獨立，是故兩造另訂之第五約並非無效，再審原告得依法請
    求再審被告續約，原確定判決對此重要證據未經斟酌，其判決自符再審之法定事
    由。(二)原確定判決認定再審被告已將系爭耕地交付再審原告，無非以再審原告曾
    在系爭耕地內栽種少許蔬菜、牧草、巴西鐵樹、馬拉巴栗、黑松等為據。顯未斟
    酌再審被告於八十年二月十九日向八德鄉公所提出之申請書說明之證據，其申請
    書之意旨，即謂無實際交付土地予再審原告耕作，原確定判決若予審酌，當不致
    有認定土地已交付再審原告之判決。(三)本案確定判決關於認定再審原告非因不可
    抗力繼續一年以上不為耕作，而准許被告終止租約之判決，顯有不適用民法第四
    百二十三條規定出租人有以合於約定使用收益之租賃物交付承租人之規定，顯有
    判決不適用法規之再審理由。縱上所述，爰依民事訴訟法第四百九十六條第一項
    第十三款及第四百九十七條之規定，提起本件再審之訴，求為將本院八十七年度
    上字第一０八九號確定判決廢棄，並駁回再審被告在第一審之訴之判決。
三、按當事人發見未經斟酌之證物或得使用該證物者，得以再審之訴對於確定終局判
    決聲明不服。但以如經斟酌可受較有利益之裁判者為限。民事訴訟法第四百九十
    六條第一項第十三款定有明文。所謂「當事人發見未經斟酌之證物或得使用該證
    物，係指在前訴訟程序不知有該證物，或雖知有此而不能使用，現始得使用者而
    言」最高法院三十二年度上字第一二四七號著有判例可稽。經查本件再審原告所
    稱「本院八十七年度上字第一０八九號原確定判決，所漏未斟酌之重要證據，即
    證人呂玉霞在本院作證時之陳述，僅可證明再審原告於七十八年間曾將系爭四九
    之二地號之部分土地轉借他人使用，但八十年間轉換位置，證人並不能證明再審
    原告仍同意出借。而依法前後之租佃契約均各自獨立。是故按原確定判決所採證
    據僅足以認定七十八年間再審原告將系爭耕地出借予呂玉霞，其無效之契約僅為
    第四約，至於兩造另訂之第五約並非無效，再審原告得依法請求再審被告續約，
    原確定判決對此重要證據未經斟酌」云云，惟查該證人之證言既係於本院原確定
    判決之訴訟程序所為，顯係於本案前訴訟程序前已存在，並無不能使用之情事，
    顯與上開判例所指之發見要件不合。且系爭耕地租約是否無效之認定，核屬事實
    審法院職權認定事實之範疇，事實審法院職權認定事實，縱有不當，並不構成再
    審理由。是則再審原告主張原確定判決就上開重要證物漏未斟酌等語，與法律規
    定不符，自難謂有民事訴訟法第四百九十六條第一項第十三款之再審事由。
四、次按民事訴訟法第四百六十六條不得上訴於第三審法院之事件，除前條規定外，
    其經第二審確定之判決，如就足影響於判決之重要證物，漏未斟酌者，亦得提起
    再審之訴，民事訴訟法第四百九十七條定有明文。經查再審原告主張「原確定判
    決漏未斟酌之重要證物，為再審被告曾於八十年二月十九日向八德鄉公所提出之
    申請書說明之內容「一本公業所有八德段四七之一、四九之五、四九之七、四九
    之八地號耕地四筆前於民國四十七年間由空軍總司令部第一四七五部隊因軍事需
    要徵供作八德機場引道使用，迄今三十多年、、、至於甲○○訂約之八瑞字第一
    一七號租約，並無實際耕作與租金之受取、、、」其申請書意旨即謂無實際交付
    土地予再審原告耕作（再證二、三），原確定判決若予審酌，當不致有認定土地
    已交付再審原告之判決」等語。惟查本件再審之前訴訟程序，並非屬於民事訴訟
    法第四百六十六條之之第二審判決，而得上訴第三審，且再審原告亦已提起上訴
    ，經最高法院判決，自非屬第二審判決即告確定之案件，顯與民事訴訟法第四百
    九十七條所定「第二審確定之判決」之要件不合，自難謂有民事訴訟法第四百九
    十七條之再審事由。
五、綜上所述，原確定判決並無再審原告主張之當事人發現未經斟酌之證物或得使用
    該證物之情形、及不得上訴於第三審法院之事件，其經第二審確定之判決，如就
    足影響於判決之重要證物，漏未斟酌之情形，再審原告提起再審之訴，為顯無理
    由，應不經言詞辯論，予以駁回。
六、據上論結，本件再審之訴為顯無理由，爰判決如主文。
中      華      民      國    九十      年      六      月    二十一    日
                                   民事第六庭
                                    審判長法  官  吳  欲  君
                                          法  官  陳  博  享
                                          法  官  藍  文  祥
右正本係照原本作成。
如不服本判決，應於收受送達後二十日內向本院提出上訴書狀，其未表明上訴理由者
，應於提出上訴後二十日內向本院補提理由書狀（均須按他造當事人之人數附繕本）
上訴時應提出委任律師或具有律師資格之人之委任狀；委任有律師資格者，另應附具
律師及格證書及釋明委任人與受任人有民事訴訟法第四百六十六條之一第一項但書或
第二項（詳附註）所定關係之釋明文書影本。
中      華      民      國    九十      年      六      月    二十一    日
                                          書記官  吳  鎮  鑫
附註：
民事訴訟法第四百六十六條之一（第一項、第二項）：
對於第二審判決上訴，上訴人應委任律師為訴訟代理人。但上訴人或其法定代理人具
有律師資格者，不在此限。
上訴人之配偶、三親等內之血親、二親等內之姻親，或上訴人為法人、中央或地方機
關時，其所屬專任人員具有律師資格並經法院認為適當者，亦得為第三審訴訟代理人
。


司法院資訊處製作；財團法人民間司法改革基金會備份。
